臺灣高等法院臺中分院民事判決
109年度上易字第692號
上  訴  人  劉千雲  
被上訴人    吳政龍  


訴訟代理人  陳茂豐  
上列當事人間請求損害賠償事件，上訴人對於中華民國108年11
月2日臺灣臺中地方法院108年度訴字第3681號第一審判決提起上
訴，本院於110年6月30日言詞辯論終結，判決如下：
    主      文
原判決關於駁回上訴人後開第二項之訴部分，暨訴訟費用（除確
定部分外）之裁判均廢棄。
被上訴人應再給付上訴人新臺幣壹拾伍萬柒仟參佰壹拾捌元，及
自民國一百零九年四月二十九日起至清償日止，按週年利率百分
之五計算之利息。
其餘上訴駁回。
第一審（除確定部分外）、第二審訴訟費用，由被上訴人負擔百
分之十七，餘由上訴人負擔。
    事實及理由
一、上訴人起訴主張：被上訴人於民國107年2月28日10時許，駕
    駛車牌號碼000-0000號自用小客車（下稱被上訴人汽車），
    沿臺中市潭子區勝利十三街由西往東方向行駛，於行經勝利
    十三街34號前時，疏未顯示左轉燈光或手勢，亦未注意看清
    往來車輛，即貿然向左迴轉，而撞擊同向由伊騎駛之車牌號
    碼000-000號普通重型機車（下稱系爭機車），致伊人車倒
    地（下稱系爭車禍），受有頸部肌肉拉傷、右側肩膀挫傷、
    右側上肢擦挫傷、右側髖部挫傷、右側下肢擦挫傷及尾骨閉
    鎖性骨折等傷害（下稱系爭傷勢）。伊因而支出醫療費用新
    臺幣（下同）86,556元、醫療用品及輔具1,303元、看護費
    用6萬元、交通費用55,200元，並受有不能工作損失458,400
     元、機車維修費2,950元、手機維修費2,500元，及精神慰
    撫金30萬元之損害，合計966,909元。爰依侵權行為之法律
    關係，求為命被上訴人給付966,909元，及其中760,617元自
    刑事附帶民事訴訟起訴狀繕本送達翌日起，其餘自民事準備
    書暨調查證據聲請狀繕本送達翌日起，加計法定遲延利息之
    判決。
二、被上訴人則以：上訴人所稱受有尾骨閉鎖性骨折之傷害，非
    系爭車禍造成，其請求賠償之項目或金額，或與系爭車禍無
    相當因果關係，或金額過高；另財物毀損修理費用亦應扣除
    折舊後計算；且上訴人為系爭車禍肇事主因，應減免伊之賠
    償金額等語，資為抗辯。
三、原審判決被上訴人應給付上訴人42,173元，及自108年11月7
    日起至清償日止，按週年利率5%計算之利息，並駁回上訴人
    其餘之請求。上訴人提起上訴，聲明：㈠原判決關於駁回上
    訴人後開第二項之訴部分廢棄。㈡被上訴人應再給付上訴人9
    24,736元，及自起訴狀繕本送達翌日起至清償日止，按週年
    利率5%計算之利息。被上訴人答辯聲明：上訴駁回。（被上
    訴人就其敗訴部分，未聲明不服，已告確定。）
四、得心證之理由：
　㈠按汽車迴車前，應暫停並顯示左轉燈光或手勢，看清無來往
    車輛，並注意行人通過，始得迴轉；又轉彎車應讓直行車先
    行，道路交通安全規則第106條第5款、第102條第1項第7款
    分別定有明文，被上訴人駕駛車輛時自應注意上開交通安全
    規定。查被上訴人於系爭車禍當天向警方表示：伊在勝利13
    街往東方向行駛於一般車道，行至事故地點時要左轉往私人
    停車場方向行駛，當時伊有使用左轉方向燈，然後左轉時，
    對方從伊左後方行駛過來，就發生碰撞，發生碰撞才發現上
    訴人等語，有臺中市政府警察局道路交通事故談話紀錄表可
    憑〔見臺灣臺中地方檢察署107年度偵字第24661號偵查卷宗
    （下稱偵卷）21頁，影印後附於本院卷125頁〕，足見被上訴
    人確有在事故地點進行左迴轉之行為，且未看清有無往來車
    輛，不知系爭機車在其左後側，即逕行左迴轉而發生碰撞。
    又依當時情形天候晴、日間自然光線、柏油路面乾燥，亦無
    缺陷及障礙物等情形，有道路交通事故調查報告㈠可稽（見
    偵卷24頁，影印後附於本院卷129頁），可見當時並無不能
    注意之情事。被上訴人駕駛車輛行經前述地點時，竟未看清
    有無往來車輛，並隨時採取必要措施，即左迴轉，致與系爭
    機車發生碰撞，被上訴人之行為自有過失無訛。
　㈡上訴人騎駛系爭機車與被上訴人汽車發生碰撞後，人車倒地
    ，經送往佛教慈濟醫療財團法人臺中慈濟醫院（下稱臺中慈
    濟醫院）救治，經該院於車禍當日診斷有頸部肌肉拉傷、右
    側肩膀挫傷、右側上肢擦挫傷、右側髖部挫傷、右側下肢擦
    挫傷等傷害，此有臺中慈濟醫院於107年2月28日開立之診斷
    證明書可憑（見原審卷31頁），足見上訴人所受之前揭傷勢
    與被上訴人之過失行為具有相當因果關係。又被上訴人雖辯
    稱：上開診斷證明書中並未記載尾骨閉鎖性骨折之傷勢，故
    尾骨閉鎖性骨折與系爭車禍無關云云。然查，上訴人於系爭
    車禍當日在臺中慈濟醫院進行Chest(胸膛)、Pelvis（骨盆
    ）、RT ankle（右腳踝）、RT humerus（右肱骨）、RT kne
    e（右膝)、RT wrist（右腕）、T-L spine（胸椎骨至腰椎
    骨）之X光檢查，檢查結果為「T-L spine X-Ray：no fract
    ure or spondylolisthesis，s/p internal fixation with
     instrumentation over L1/L2/S1」（胸椎骨至腰椎骨X光
    檢查：無骨折或椎間滑脫，在腰椎骨第1、2節及薦椎骨第1
    節有儀器植入之骨釘），「Other X-Ray：no fracture or 
    dislocation」（其他X光檢查：無骨折或脫臼），有上訴人
    之急診病歷可憑（附於卷外，1-2頁），足見臺中慈濟醫院
    並未對上訴人進行尾椎骨（coccyx，代稱是CX或CO）之X光
    檢查，則該院107年2月28日系爭車禍當日開立之診斷證明書
    自無有關尾椎骨部分之記載，實難以上開病歷資料及診斷證
    明書推認上訴人於系爭車禍當日未受有尾骨閉鎖性骨折之傷
    勢；且上訴人先前腰椎手術係在腰椎骨第1、2節及薦椎骨第
    1節植入骨釘，其尾椎骨未進行手術，故不得以上訴人於系
    爭車禍前進行過腰椎手術，推認其尾骨閉鎖性骨折與之前腰
    椎手術有關。復依上訴人提出於107年3月1日對其臀部之自
    拍照片（見本院61頁，原審卷251頁），其右臀部大面積紅
    腫瘀青，堪認上訴人於系爭車禍當日人車倒地，跌坐在地上
    之力道甚巨，才能造成如此大面積之紅腫瘀青；且上訴人主
    張：伊在系爭車禍隔日就傳上開照片給被上訴人看，請他向
    保險公司聯絡，伊尾椎骨部位很痛，經兩個月持續治療，轉
    診至臺中慈濟醫院才判斷伊尾椎骨折等語（見本院卷119頁
    ），則上訴人前揭跌坐地面造成之傷勢，如僅係一般挫傷瘀
    青，當無自系爭車禍當日起持續2個月尾椎骨疼痛不止，而
    連續至蔡○○骨科診所門診治療之必要（見原審卷39頁診斷證
    明書）；從而，上訴人至蔡○○骨科診所治療上訴人尾骶部位
    挫傷無效果後，方轉診至臺中慈濟醫院，經臺中慈濟醫院於
    107年5月8日以尾椎骨X光檢查出之尾骨閉鎖性骨折傷勢，堪
    認起因即為上訴人於系爭車禍發生時跌坐地面所致。況臺中
    慈濟醫院109年9月9日慈中醫文字第1091042號函附之病情說
    明書記載：「病患於107/2/28日車禍多處受傷至本院急診室
    ，初步治療病患仍主訴疼痛，107/5/8神經外科門診就診，
    再以X光片判斷應屬『近端尾骨的線性骨折』，該骨折發生可
    能係新發或陳舊性，成因多屬反覆外力傷害致症狀加劇，導
    致疼痛不堪。據上述原因，除非3/1-5/7間有其他外力介入
    導致尾骨線性骨折，否則5/8症狀與2/28車禍發生間，縱無
    直接因果關係，但不排除有相當因果關係」（見原審卷275
    頁），亦即除非被上訴人能提出反證證明上訴人於108年3月
    1日至同年5月7日間受有其他外力致尾椎骨成傷，上訴人所
    受尾骨閉鎖性骨折縱非系爭車禍當下直接撞擊尾椎骨，亦係
    因其臀部大力撞擊地面而遭受間接衝擊所致。被上訴人就此
    未能提出任何證據證明上訴人於108年3月1日至同年5月7日
    間有再次受傷情事，是被上訴人辯稱：上訴人所受尾骨閉鎖
    性骨折傷勢與系爭車禍無關云云，即無可採。
　㈢按因故意或過失，不法侵害他人之權利者，負損害賠償責任
    ；汽車、機車或其他非依軌道行駛之動力車輛，在使用中加
    損害於他人者，駕駛人應賠償因此所生之損害；而不法侵害
    他人之身體或健康者，對於被害人因此喪失或減少勞動能力
    或增加生活上之需要時，應負損害賠償責任；不法侵害他人
    之身體或不法侵害其他人格法益而情節重大者，被害人雖非
    財產上之損害，亦得請求賠償相當之金額，民法第184條第1
     項前段、第191條之2、第193條第1項、第195條第1項分別
    定有明文。查被上訴人駕駛汽車因前述過失與上訴人騎駛之
    系爭機車相撞，致上訴人受有系爭傷勢，被上訴人之過失行
    為與上訴人所受系爭傷勢間，具有相當因果關係，業如前述
    ，上訴人依據前開法律規定，向被上訴人請求侵權行為之損
    害賠償，即屬有據。本院就上訴人請求被上訴人給付損害賠
    償金額內容加以審酌如下：
　　⒈上訴人因系爭傷勢至臺中慈濟醫院、蔡○○骨科診所就診，
      分別支出醫療費用58,106、28,450元，有臺中慈濟醫院及
      蔡○○骨科診所之醫療費用收據、診斷證明書可憑（見原審
      卷31-37頁、181-217頁），是上訴人得請求被上訴人賠償
      醫療費用86,556元。
　　⒉上訴人主張：因系爭傷勢於107年3月1日購買冰敷袋160元
      、同年5月11日購買坐墊603元、折疊540元等語。查上開
      物品與系爭傷勢相關，且係在前揭診斷證明書記載之治療
      期間內所購買，並有電子發票證明聯及收據可憑（見原審
      卷225頁），故均為系爭傷勢醫療上所必需之物，上訴人
      因而增加生活上需要之必要費用1,303元，自得向被上訴
      人請求賠償。
　　⒊按民法第193條第1項所稱之增加生活上之需要，係指被害
      人以前並無此需要，因為受侵害，始有支付此費用之需要
      而言，其因身體或健康受不法侵害，需人看護，就其支付
      之看護費，屬增加生活上需要之費用，加害人自應予以賠
      償。又按因親屬或配偶受傷，而由親屬或配偶代為照顧被
      害人之起居，固係出於親情，但親情看護所付出之勞力，
      並非不能以金錢評價，只因兩者身分密切而免除支付義務
      ，此種親屬基於身分關係之恩惠，自不能加惠於加害人，
      故應衡量及比照僱用職業護士看護情形，認被害人受有相
      當於親屬看護費之損害，得向加害人請求賠償，始符公平
      原則（參見最高法院94年度台上字第1543號判決，亦同此
      旨）。查上訴人因尾骨閉鎖性骨折、頸部肌肉、筋膜和肌
      腱拉傷、右側肩膀挫傷、右側手肘挫傷、右側髖部挫傷之
      初期照護，有專人照顧1個月之需要，此有臺中慈濟醫院1
      07年7月23日診斷證明書可稽（見原審卷35頁），然
　　　以上訴人所受之傷勢，並無夜間照護之需求，故以臺中地
      區每日看護費用約為2,000 元為基準，本件半日看護費用
      以1,000 元計算，1個月之看護費用應為3萬元（計算式：
      1,00030＝30,000），是上訴人受有相當於親屬看護費之
      損害3萬元，得向被上訴人請求賠償，逾此部分即屬無據
      。
　　⒋上訴人主張：伊因系爭傷勢至臺中慈濟醫院就醫32次、蔡○
      ○骨科診所就醫304次，來回計程車資各300元、150元，交
      通費用共支出55,200元云云。查上訴人就前述之交通費用
      ，提出108年3月1日、同年2日、同年5月8日往返蔡○○骨科
      診所或臺中慈濟醫院之計程車車資各150元、150元、300
      元之證明（見原審卷219-221頁），此3日交通費用計600
      元，乃上訴人至醫院就診而支出之交通費用，即為因系爭
      事故而增加生活上需要之必要費用。又以上訴人所系爭傷
      勢，上下公車階梯即有所不便，則上訴人選擇搭乘計程車
      就醫，並未逾越必要程度。然上訴人未能證明其餘就醫時
      間係搭乘計程車前往，尚難認上訴人確有支付其餘計程車
      資，不應准許。
　　⒌臺中慈濟醫院107年7月23日診斷證明書記載「107年5月8日
      門診治療，建議休息半年」、107年10月18日診斷證明書
      記載「107年10月18日門診治療，仍需仍續治療，再建議
      休息兩個月」（見原審卷36、37頁），且上訴人從事公寓
      大廈管理服務工作，有台中市公寓大廈管理服務職業工會
      出具之勞工保險暨全民健康保險證明書可憑（見原審卷23
      5頁），係屬從事勞動服務之人，依上訴人所受系爭傷勢
      及前揭診斷證明書，自堪認定上訴人自107年5月8日起至1
      07年12月17日止，無法從事公寓大廈管理服務工作。又依
      前揭勞工保險暨全民健康保險證明書，上訴人投保薪資每
      月38,200元，107年5月8日起至107年12月17日止，共7個
      月又10天，上訴人此段不能工作期間薪資損失為279,723
      元（計算式：38,2007＋38,20010/31≒279,722.58 ，小
      數點以下四捨五入，下同），逾此部分請求，即無理由。
　　⒍按不法毀損他人之物者，被害人得請求賠償其物因毀損所
      減少之價額，民法第196 條定有明文。復按修理材料以新
      品換舊品，應予折舊（最高法院77年度第9 次民事庭會議
      決議意旨參照）；物被毀損時，被害人除得依民法第196 
      條請求賠償外，固不排除民法第213條至第215條之適用，
      惟修復費用以必要者為限，如係以新品換舊品，應予折舊
      （參見最高法院82年度台上字第892 號民事判決，亦同此
      旨）。查系爭機車為上訴人所有，於84年4月出廠，有行
      照影本及系爭機車之公路監理電子閘門查詢資料可憑（見
      原審卷101頁，本院卷133頁）。上訴人主張因系爭車禍致
      該機車受損送修支出2,950元，並提出達順機車行估價單
      、免用統一發票收據影本為證（見原審卷247頁），足認
      上訴人確因系爭車禍致系爭機車受損而支付2,950元修理
      費用。惟系爭機車既以新零件更換被損之舊零件，並以該
      修理費作為損害賠償之依據，依前開說明，自應扣除零件
      之折舊額。又依行政院所頒「固定資產耐用年數表」之規
      定，機車之耐用年數為3 年。系爭機車係84年4月出廠，
      而系爭車禍係107年2月28日發生，其使用期間已超過3 年
      之耐用年數，參酌財政部以94年12月30日財政部臺財稅字
      第09404585670 號令修正發布之營利事業所得稅結算申報
      查核準則第95條第8 項規定，其殘值以1/10為合度。亦即
      ，本件計算系爭車輛毀損所減少之價額，應扣除9/10之零
      件折舊，以上訴人提出之前揭估價單，修理費用全屬零件
      費用，是扣除零件折舊後，所得請求被上訴人賠償之金額
      為295元（計算式：2,9501/10＝295）。
　　⒎上訴人主張因系爭車禍致其所有手機螢幕破裂送修支出2,5
      00元，並提出○○通訊維修單為證（見原審卷249頁），足
      認上訴人確因系爭車禍致其手機受損而支付2,500元修理
      費用。惟該手機既以新零件更換被損之舊零件，並以該修
      理費作為損害賠償之依據，依前開說明，自應扣除零件之
      折舊額。又手機以電子計算機論，依行政院所頒「固定資
      產耐用年數表」之規定，耐用年數為3 年，然上訴人未能
      證明該手機何時購買，即以逾3年耐用年數計算，故殘值
      為1/10。本件計算該手機毀損所減少之價額，應扣除9/10
      之零件折舊，以上訴人提出之前揭估價單，修理費用全屬
      零件費用，是扣除零件折舊後，所得請求被上訴人賠償之
      金額為250元（計算式：2,5001/10＝250）。
　　⒏按慰撫金之賠償須以人格權遭遇侵害，使精神上受有痛苦
      為必要，其核給之標準固與財產上損害之計算方式不同，
      然非不可斟酌雙方身分資力與加害程度，及其他各種情形
      核定相當之數額。又所謂相當，自應以實際加害情形與其
      名譽影響是否重大，及被害者之身分地位與加害人經濟狀
      況等關係定之（最高法院51年台上字第223號判例、47年
      台上字第1221號判例要旨參照）。查上訴人因系爭車禍受
      有系爭傷勢而持續就醫，難謂無精神上之損害。上訴人稅
      務財產總額為650元，107年度報稅所得總額為4,052元；
      被上訴人稅務財產總額為0元，107年度報稅所得總額為53
      6,027元，有兩造稅務電子閘門財產調件明細表可稽（見,
      原審卷證物袋）；又原高中肄業，系爭車禍前從事公寓大
      廈管理服務工作，被上訴人大學畢業，職業別為服務業，
      有調查筆錄可憑（見偵卷16、18頁），暨本院審酌上訴人
      所受系爭傷勢中挫傷、骨折之痛苦程度及期間等一切情況
      ，認上訴人得請求賠償之精神慰撫金以10萬元為適當，逾
      此部分之其餘請求，則不應准許。
　　⒐綜上，上訴人因系爭車禍所受之損害為498,727元（醫療費
      用86,556元＋醫療用品與輔具費用1,303元＋看護費用3萬元
      ＋交通費600元＋不能工作損失279,723元＋機車修理費295元
      ＋手機修理費250元＋精神慰撫金10萬元＝498,727元）。
  ㈣按損害之發生或擴大，被害人與有過失者，法院得減輕賠償
    金額，民法第217條第1項定有明文。次按汽車行駛時，駕駛
    人應注意車前狀況及兩車併行之間隔，並隨時採取必要之安
    全措施；又「汽車超車時，應依下列規定：…三、欲超越同
    一車道之前車時，須先按鳴喇叭二單響或變換燈光一次，不
    得連續密集按鳴喇叭或變換燈光迫使前車允讓。道路交通安
    全規則第94條第3項、第101條第1項第3款分別定有明文。查
    上訴人於系爭車禍當天向警方陳稱：伊行駛於勝利十三街，
    往東方向行駛，行至事故地點時，伊見對方未使用方向燈並
    向右緩慢行駛，伊以為對方要路邊停車，所以伊要從對方左
    側超車，在超車過程中，對方突然使用左轉方向燈並立刻左
    轉，接著伊就和對方發生碰撞等語（見偵卷20頁，影印後附
    於本院卷123頁），復於偵查中陳稱：伊跟著被上訴人後面
    一直直行，到勝利十三街，被上訴人未打方向燈，一直到34
    號附近，那裏巷子很小，有機車也有工地，他車子慢慢向右
    邊靠，將近快要停下，前面剛好是綠燈伊要直行過去，伊就
    從他左邊超車過去，從餘光看到他方向燈突然打左轉燈並直
    接左轉，伊要閃躲他結果那幾秒就撞上等語（見偵卷68頁背
    面，影印附於本院卷131頁），惟依臺中市車輛行車事故鑑
    定委員會鑑定意見書（下稱車鑑意見書）所載「B車（即被
    上訴人汽車）行車紀錄器：檔名「1分30秒」畫面時間10:12
    :13B車沿勝利十三街跨車道線行駛；10:12:15B車方向燈聲
    ；10:12:17B車往右偏向行駛，背景方向燈聲持續；10:12:1
    9B車左彎往路外停車場行駛；10:12:20A車出現於B車左側，
    沿勝利十三街行駛，同秒，兩車發生碰撞」（見原審卷149-
    2頁），故被上訴人於10時12分15秒即打左轉方向燈，至同
    分20秒兩造發生碰撞時，左轉燈號已持續5秒之久，且在被
    上訴人汽車偏右前即有方向燈聲，顯見被上訴人並非系爭機
    車在其左側時才突然打方向燈，上訴人未注意前方之被上訴
    人汽車之燈號甚明，且因前方綠燈而直行超車，即有未注意
    車前狀況之疏失；又依上訴人前揭陳述，均未陳稱其於超車
    時有鳴喇叭二單響或變換燈光（閃爍車大燈），與道路交通
    安全規則第101條第1項第3款之規定有違，亦有過失。本院
    審酌系爭車禍發生過程及兩造過失原因，認被上訴人在偏右
    行駛前即顯示左方向燈，上訴人未即時注意此車前狀況，又
    未於超車時有鳴喇叭二單響或變換燈光（閃爍車大燈）示警
    前車，為肇事主因，被上訴人迴車未看清有無往來車輛，為
    肇事次因，認定上訴人應負60%之責任，被上訴人應負40%之
    責任為適當。臺中市車輛行車事故鑑定覆議委員會（下稱車
    鑑覆議委員會）及車鑑意見書亦同此見解，有臺中市交通事
    件裁決處108年9月10日中市交裁管字第1080062584號函及車
    鑑意見書可憑（見原審卷147頁、151頁）。另縱上訴人有依
    交通安全規則第101條第1項第5款超車時顯示左方向燈，惟
    亦無法減免其未注意車前狀況，又未於超車時有鳴喇叭二單
    響或變換燈光（閃爍車大燈）示警前車之過失，上訴人執此
    主張車鑑意見書有誤，並無可採；況車鑑覆議委員會亦已修
    正車鑑意見書文字內容，加上「（閃爍車大燈）」以資明確
    （見原審卷147頁），是車鑑覆議委員會、車鑑意見書之鑑
    定意見並未認定上訴人未顯示左方向燈，故無不當。從而，
    揆諸前揭法條規定，依前述比例減輕被上訴人賠償金額後，
    被上訴人應賠償上訴人199,491元（計算式：498,72740%＝1
    99,490.8）。
五、綜上所述，上訴人依侵權行為損害賠償之法律關係，除就原
    審已判准之42,173元本息外，請求被上訴人再給付上訴人15
    7,318元（計算式：199,491－42,173＝157,318），及自原審1
    09年4月20日言詞辯論筆錄影本送達翌日即109年4月29日（
    見原審卷137頁之送達證書，原審誤認108年11月6日有將刑
    事附帶民事起訴狀繕本寄予被上訴人）起至清償日止，按年
    息5%計算之利息部分，為有理由，應予准許；逾此範圍之上
    訴，則無理由，應予駁回。前述應再給付本息部分，原審為
    上訴人敗訴之判決，尚有未合，上訴人指摘原判決此部分不
    當，求為廢棄改判，為有理由，爰由本院改判如主文第二項
    所示。上開不應准許部分，原審為上訴人敗訴之判決，並駁
    回其此部分假執行之聲請，核無不合，上訴人指摘原判決此
    部分不當，求予廢棄改判，為無理由，應予駁回。
六、本件事證已臻明確，兩造其餘之攻擊或防禦方法及所用之證
    據，經本院斟酌後，認為皆不足以影響本判決之結果，爰不
    逐一論列，均併此敘明。
據上論結，本件上訴人之上訴，為一部有理由，一部無理由，依
民事訴訟法第450條、第449條第1項、第79條，判決如主文。　
中　　華　　民　　國　　110 　年　　7 　　月　　14　　日
                          民事第八庭
                              審判長法  官  杭起鶴
                                    法  官  吳國聖
                                    法  官  黃裕仁
正本係照原本作成。
不得上訴。
                                    書記官  王麗珍
中　　華　　民　　國　　110 　年　　7 　　月　　15　　日